臺灣高等法院民事判決　　　　　　　　　　　　　　　九十三年度上字第三六二號
　　上　訴　人　丁○○
　　　　　　　　己○○
　　　　　　　　戊○○
　　共　　　同
　　訴訟代理人　羅秉成律師
　　複 代理 人　魏順華律師
　　被 上訴 人　乙○○
　　　　　　　　甲○○
　　共　　　同
　　訴訟代理人　陳由銓律師
右當事人間請求拆屋還地事件，上訴人對於中華民國九十二年十二月三十日臺灣新竹
地方法院九十一年度訴字第二二八號第一審判決提起上訴，經本院於九十三年十月十
一日言詞辯論終結，茲判決如下：
    主      文
上訴駁回。
第二審訴訟費用由上訴人負擔。
    事      實
甲、上訴人己○○、丁○○、戊○○方面：
一、聲明：
  (一)原判決廢棄。
  (二)駁回被上訴人在第一審之訴及假執行之聲請。
二、陳述：除與原判決記載相同者外，補稱：
  (一)依上訴人於原審提出之租金收據，封面載明「埔頂厝地租金收據」，第一張記稱
    ：「收據（埔頂共有地租金）」、「承租人陳萬得」，收租人「代表人吳信改」
    ，第二、三張收據則多註記地號五十六、五十六－一號，惟上開五六、五六－一
    號應係吳信改之自編地號或誤載地號。蓋該兩筆土地早在六十二年為陸軍總司令
    部交換取得所有權，所有權人並非吳信改等人，吳信改自無可能以上開地號土地
    出租予上訴人之前手丙○○，而上訴人等所占有使用之土地亦不在該五六、五六
    －一號土地上，可間接証明上開收據之地號恐屬誤載。
  (二)系爭土地於六十六年間共有人全體請求裁判分割，而上訴人等亦已於斯時租用系
    爭土地多年，共有人應於法院履勘現場時得悉而無異議。再者，系爭房屋使用本
    件土地已達數十年之久，向無爭議，基於權利失效理論，丙○○及上訴人等均信
    賴租約為有效，亦信賴其餘共有人同意吳信改代表出租系爭土地，被上訴人突於
    數十年後之現在才行使權利，應認其權利失效，依民法第一四八條權利濫用駁回
    其請求，始屬公平合理。倘鈞院仍認上訴人應返還土地，則請酌定履行期間為禱
    。
三、證據：除援用第一審所提立證方法外，補提土地登記簿謄本二份為證，並聲請向
    新竹市稅捐稽徵處函查系爭分割前二０六號土地自四十年至六十七年間歷年之地
    價稅由何人代表繳納及新竹市地政事務所函調新竹市○○段第二０六號土地於六
    十七年辦理分割登記之相關檢附資料。
乙、被上訴人方面：
一、聲明：上訴駁回。
二、陳述：除與原判決記載相同者外，補稱：
  (一)系爭土地共有人之一吳信改在世時係一位牙科醫生，平日病患甚多，至為忙碌，
    絕無可能願被推選為系爭土地之管理人或代表人。再者，系爭土地之共有人多達
    六十八人，吳姓為共有人者，僅佔四人。而大部分之共有人為黃姓及陳姓或張姓
    ，系爭土地之共有人，如有推選管理人或代表人，絕無可能推選少數之吳姓共有
    人之一之吳信改為系爭土地之管理人或出租之代表人。又系爭土地於民國六十五
    年共有物分割時，吳家四位共有人吳信潛、吳信改、吳信鍛、吳信榆尚且推選吳
    信榆為共同訴訟代理人。倘若吳信改當時既為系爭土地之管理人或代表人，則在
    系爭土地共有物分割訴訟中，衡諸情理，當必順理成章地被推選為吳家之訴訟代
    理人。足證吳信改從未被推選為系爭土地之管理人或出租之代表人。
  (二)系爭土地之共有人，以往皆各自繳納地價稅。被上訴人之先父吳信鍛過去就應繳
    之系爭土地地價稅，皆由其媳婦代為繳納，有呈案之六十三年上下期，及六十八
    年下期之地價稅繳款書為憑。設若吳信改為系爭土地之管理人或代表人，則系爭
    土地之地價稅當必由吳信改統籌並代為繳納，且地價稅單上並載明管理人或代表
    人為吳信改，蓋稅捐機關可藉此省去按每一共有人逐一填發地價稅單之麻煩。今
    由系爭土地共有人均各自繳納地價稅乙節，益徵系爭土地以往並無所謂吳信改為
    管理人或代表人之情事。
  (三)依上訴人主張之收租過程，既均係由訴外人吳信改為之，別無其他佐證可憑。自
    難認系爭土地之其他共有人，而有民法之代理權授與或知他人表示為其代理人而
    不為反對之表示情形。此外，上訴人復未就本件有何事實堪認係表見代理，舉證
    以實其說，則上訴人主張系爭土地其他共有人有表見代理之情事，自難採信。
三、證據：除援用第一審所提立證方法外，補提新竹縣稅捐稽徵處地價稅繳納單影本
    三份、台灣新竹地方法院六十五年度訴字第二００七號判決書影本一份為證。
    理      由
一、被上訴人起訴主張：坐落新竹市○道段二一七地號土地（下稱系爭土地）為伊二
    人所共有，應有部分各二分之一，詎訴外人陳萬得無法律上之權源，在被上訴人
    所有之系爭土地上，建蓋如附圖所示Ａ、Ｂ、Ｃ、Ｄ部分之磚造平房，與Ｅ部分
    之鋼筋水泥一樓房屋。民國七十三年間，陳萬得之女丙○○復在附圖所示Ｅ部分
    一樓房屋上增建二、三層樓。嗣陳萬得去世，前開地上物均由丙○○繼承，丙○
    ○並將附圖所示Ｃ、Ｅ部分建物，贈與其子即上訴人丁○○，納稅名義人及
    人亦係丁○○；附圖所示Ａ部分磚造平房則於六十三年九月十日售予訴外人樂子
    龍；附圖所示Ｂ部分磚造平房，為上訴人己○○於六十四年九月六日向丙○○之
    後手孫坯智買得；至附圖所示Ｄ部分磚造平房，則為上訴人戊○○於七十九年二
    月間向丙○○之後手曹炳林買得。茲查丁○○、己○○、戊○○及樂子龍均屬無
    權占有系爭土地，為此先位之訴，依民法第七百六十七條之規定，請求判命丁○
    ○、己○○、戊○○及樂子龍將系爭土地上如附圖所示Ｃ、Ｅ、Ｂ、Ｄ、Ａ部分
    之建物拆除，將土地返還被上訴人。又如認丁○○、己○○、戊○○及樂子龍對
    於如附圖所示Ｃ、Ｅ、Ｂ、Ｄ、Ａ部分建物無拆除之處分權能，則備位之訴，求
    為命丁○○、己○○、戊○○及樂子龍分別自附圖所示Ｃ、Ｅ、Ｂ、Ｄ、Ａ部分
    之地上物遷出，並命丙○○應將如附圖所示Ａ、Ｂ、Ｃ、Ｄ、Ｅ部分之建物全部
    拆除，將土地返還被上訴人之判決。（原審依先位之訴，判命丁○○、己○○、
    戊○○及樂子龍應拆屋還地。而樂子龍於聲明上訴後復撤回其上訴，是原判決關
    於命樂子龍將附圖Ａ所示磚造平房部分拆除，並將基地返還被上訴人部分，業已
    確定）。
三、上訴人則以：系爭土地係丙○○之父陳萬得於四十年間向其時土地共有人代表吳
    信改承租為房屋建築基地，如認吳信改未獲全體共有人同意，亦有表見代理之情
    形。乃陳萬得於租賃關係有效存在情況下，於五十八年在系爭土地上興建房屋，
    嗣後出租人並繼續受領地租有年。陳萬得去世後，則由獨生女丙○○繼承租約，
    是縱認系爭土地嗣經分割，並由被上訴人繼承所有，其對於系爭租約之存在並不
    生影響，丙○○自屬有權占有系爭土地，故丙○○其後將所承租基地上之房屋或
    增建建物贈與或輾轉出售予上訴人，上訴人占有系爭土地亦有正當權源，被上訴
    人認上訴人無權占有並請求拆屋還地，非有理由等語，資為抗辯。
四、被上訴人主張系爭土地，面積二百十六平方公尺為伊等所共有，丙○○之父陳萬
    得於其上建造如附圖所示Ａ、Ｂ、Ｃ、Ｄ部分磚造平房，及Ｅ部分之鋼筋水泥房
    一樓，丙○○嗣於七十三年間在Ｅ部分一樓增建二、三層樓。其中附圖所示Ｂ、
    Ｄ部分建物門牌號碼分別為新竹市○○路一二六巷十三之一號、十三號，附圖所
    示Ｃ、Ｅ部分建物門牌號碼為新竹市○○路一二六巷九號。己○○於六十四年向
    丙○○之後手孫坯智買得並占有Ｂ部分房屋，戊○○於七十九年二月間向丙○○
    之後手曹炳林買得而占有Ｄ部分房屋，至Ｃ、Ｅ部分房屋部分因丙○○之贈與，
    現由其子丁○○占有使用之事實，已據提出土地登記簿謄本、地籍圖謄本、照片
    十三幀、買賣房屋契約書影本為證（見原審卷第九頁至第十一頁、第一六一頁至
    第一六六頁、第一八七頁至第一八九頁），並經原審勘驗及囑託新竹地政事務所
    人員丈量屬實，制有勘驗筆錄及複丈成果圖在卷可參（見原審卷第一三四頁、第
    一四０頁），復為上訴人所不爭執（見本院卷第七四頁），可信實在。被上訴人
    又主張上訴人無權占用系爭土地，但為上訴人所否認，並以前揭情詞抗辯。經查
    ：
  (一)按當事人主張有利於己之事實者，就其事實有舉證之責任，民事訴訟法第二百七
    十七條前段定有明文。又以無權占有為原因，請求返還所有物之訴，被告對原告
    就其物有所有權存在之事實無爭執，而僅以非無權占有為抗辯者，原告於被告無
    權占有之事實，無舉證責任。被告應就其取得占有，係有正當權源之事實證明之
    。如不能證明，則應原告之請求為有理由，最高法院九十二年度台上字第三一二
    號判決即採此見解，可供參考。本件系爭土地為被上訴人所共有，上訴人既抗辯
    伊等非無權占有使用系爭土地，自應就伊等占有使用為正當權源之事實，負舉證
    責任。
  (二)上訴人辯稱系爭土地係丙○○之父陳萬得於民國四十年間向分割前之共有人代表
    吳信改承租為房屋建築基地等語，固據提出日據時代及民國五十年代
    土地登記簿謄本各一件、租金收據三件、房屋稅收據、
    力公司新竹區營業處書函、房屋稅籍證明書為證（見原審卷第三一頁至第三六頁
    、第三七頁、第三九頁、第八六頁、第九十頁、第九一頁）。但查，前開
    本、房屋稅收據、
    證明書等證物，僅能證明丙○○及其父陳萬得自日據昭和年間起即
    埔頂段二０六地號（門牌號碼新竹市埔頂材九五號），尚無法證明係因合法承租
    而對系爭土地有占有之正當權源。而前開租金收據三紙，被上訴人雖否認其真正
    （見原審卷第四七頁），但該租金收據年代久遠，記載五十年至六十一年之租金
    ，其上蓋有吳信改領收之章，並貼有印花，顯非出於偽造，固可信上訴人所辯被
    上訴人吳信改確有向陳萬得收取租金為實在。惟查，系爭新竹市○道段二一七號
    土地，重測前為埔頂段二０六－五二號（見原審卷第三五頁），而埔頂段二０六
    －五二號係於六十六年間因判決分割自埔頂段二０六號分割轉載（同前卷第三八
    頁）。而前開租金收據所載地號則為新竹市埔頂共有地五六、五六之一號，面積
    分別記載六十八坪、六十坪、七十五坪不等，經核與系爭土地之舊地號即埔頂段
    二０六號土地之地號及面積並不相符，尚不能認即為係支付承租系爭土地之租金
    收據。
  (三)上訴人雖又辯稱前開收據所記載之埔頂段五六、五六－一地號為陸軍總司令部管
    理，前開收據上之記載顯為自編地號或誤載地號云云，並提出土地登記簿謄本為
    證（見本院卷第一０九頁至第一一二頁）。然縱吳信改係自編地號或誤載地號，
    亦無相關證據證明前開收據上所載五六、五六－一地號即為系爭土地，上訴人所
    辯，亦不足採。上訴人另又辯稱吳信改為系爭二０六號土地分割前之共有土地管
    理人，屬有權出租系爭土地，縱吳信改未經全體共有人同意，而將之出租，亦有
    表見代理之適用等語，並聲請本院函查系爭分割前二０六地號土地自四十年至六
    十七年間歷年之地價稅由何人代表繳納。然查，並無證據足以證明陳萬得向吳信
    改支付租金之土地即為系爭土地，已如前述，則吳信改是否為系爭土地分割前共
    有土地管理人，及有無表見代理之適用，已無關緊要。況經本院向新竹市稅捐稽
    徵處函查系爭分割前二０六號土地自四十年至六十七年間歷年之地價稅由何人代
    表繳納，經新竹市稅捐稽徵處函覆稱前開期間已逾稅捐稽徵法第二十一條及第二
    十三條規定之核課期間及徵收期間，無資料可提供，有新竹市稅捐稽徵處函在卷
    可參（見本院卷第一一五頁）。另經本院向新竹市地政事務所函調新竹市○○段
    第二０六號土地於六十七年辦理分割登記之相關檢附資料（見本院卷第一二一頁
    至第一九三頁），其中並無繳納地價稅之相關資料，則上訴人辯稱系爭分割前二
    ０六號土地由吳信改管理，亦非可採。
  (四)丁○○雖舉證人即新竹市埔頂里里長彭江到場證稱：「‧‧‧丁○○一直住在埔
    頂里一二六巷九號，房子外觀最早是土造平房，子女慢慢長大才陸續翻修，埔頂
    村的土地大多是吳信改或林氏祭祀公業所有，上訴人祖母在吳家作女傭，吳信改
    才將土地讓他們住，早期每年收一點租金，後來沒來收，地上物使用人也沒有主
    動去繳租，這些都是聽老一輩的人說的‧‧‧」等語（見原審卷第一０二頁）。
    另證人黃月里雖亦證稱：「（之前
    我父親去世，我姑姑就帶我去他家住，住到我出嫁，我姑姑家有姑姑、姑丈、丙
    ○○及其丈夫，我住在他家這段期間，他們沒有搬過家。原來是土造平房，後來
    陸續翻修成兩層樓房。我民國三十年出生，二十三歲出嫁。」、「（是否知道你
    姑姑家房子的土地是誰所有？）聽我姑姑講是「凱」的，他讓陳萬得的媽媽住
    ，有收地租」等語（同前卷第一一四頁），然核諸證人所為證詞，均係聽聞他人
    傳述，而非親身見聞，證人所言，亦難遽為有利於上訴人之認定。
五、按所有人對於無權占有或侵奪其所有物者，得請求返還之。對於妨害其所有權者
    ，得請求除去之。有妨害其所有權之虞者，得請求防止之。民法第七百六十七條
    定有明文。本件上訴人既未能證明系爭土地係丙○○之父陳萬得於四十年間向分
    割前之共有人代表吳信改承租為房屋建築基地，伊等主張兩造間有租賃關係存在
    ，非無權占有，即非有據。而己○○於六十四年向丙○○之後手孫坯智買得占有
    如附圖所示Ｂ部分房屋，戊○○於七十九年二月間向丙○○之後手曹炳林買得占
    有Ｄ部分房屋，已如前述，至Ｃ、Ｅ部分房屋為丙○○贈與丁○○，現由上訴人
    丁○○占有使用，亦為丙○○、丁○○所自承（見原審卷第一九七頁、第一九八
    頁），則己○○、戊○○與丁○○，分就附圖所示Ｂ、Ｄ與Ｃ、Ｅ部分房屋有事
    實上之處分權能，自可認定。是被上訴人先位之訴，本於所有權作用，請求己○
    ○、戊○○及丁○○，分別將如附圖所示Ｂ、Ｄ，及Ｃ、Ｅ部分之房屋拆除，並
    將土地返還被上訴人，自屬有據。
六、綜上所述，被上訴人本於物上請求權之法律關係，先位之訴請求己○○將坐落新
    竹市○道段二一七地號土地上如附圖所示Ｂ部分，即門牌號碼新竹市○○路一二
    六巷十三之一號磚造平房拆除，並將土地返還被上訴人；請求戊○○將如附圖所
    示Ｄ部分，即門牌號碼新竹市○○路一二六巷十三號磚造平房拆除，並將土地返
    還被上訴人；及請求丁○○將如附圖所示Ｃ、Ｅ部分，即門牌號碼新竹市○○路
    一二六巷九號後方磚造平房，與門牌號碼新竹市○○路一二六巷九號前方三層樓
    之建物拆除，並將土地返還被上訴人，為有理由，應予准許。原審判命上訴人拆
    屋還地，並依兩造之聲請，酌命相當之擔保金額，准為假執行宣告或免為假執行
    ，經核並無不合。上訴意旨指摘原判決不當，求予廢棄改判，為無理由，應予駁
    回其上訴。至兩造其餘攻擊防禦方法，經核與本件勝負之判斷無涉，爰未一一審
    酌，附此說明。
七、據上論結，本件上訴為無理由，依民事訴訟法第四百四十九條第一項、第七十八
    條、第八十五條第一項前段，判決如主文。
中　　　華　　　民　　　國　　九十三　　年　　　十　　　月　　二十六　　日
                              民事第二庭
                                  審判長法  官  張　耀　彩
                                        法  官  黃  嘉  烈
                                        法  官  王　仁　貴
正本係照原本作成。
如不服本判決，應於收受送達後二十日內向本院提出上訴書狀，其未表明上訴理由者
，應於提出上訴後二十日內向本院補提理由書狀（均須按他造當事人之人數附繕本）
上訴時應提出委任律師或具有律師資格之人之委任狀；委任有律師資格者，另應附具
律師資格證書及釋明委任人與受任人有民事訴訟法第四百六十六條之一第一項但書或
第二項（詳附註）所定關係之釋明文書影本。
中　　　華　　　民　　　國　　九十三　　年　　　十　　　月　　二十七　　日
　　　　　　　　　　　　　　　　　　　　書記官  鄭　兆　璋
附註：
民事訴訟法第四百六十六條之一（第一項、第二項）：
對於第二審判決上訴，上訴人應委任律師為訴訟代理人。但上訴人或其他法定代理人
具有律師資格者，不在此限。
上訴人之配偶、三親等內之血親、二親等內之姻親，或上訴人為法人、中央或地方機
關時，其所屬專任人員具有律師資格並經法院認為適當者，亦得為第三審訴訟代理人
。
